【裁判字號】    98,簡上,475
【裁判日期】    981130
【裁判案由】    損害賠償
【裁判全文】
臺灣臺北地方法院民事判決             98年度簡上字第475號
上  訴  人  甲○○
被上訴人    乙○○
                      23號7樓
上列當事人間請求損害賠償事件，上訴人對於中華民國98年5月
21日本院臺北簡易庭97年度北簡字第29906號第一審判決提起上
訴，本院於98年11月11日言詞辯論終結，判決如下：
    主  文
上訴駁回。
第二審訴訟費用由上訴人負擔。
    事實及理由
一、被上訴人起訴主張：上訴人為臺北市○○路永春大樓住戶，
    被上訴人原擔任該大樓委員會總幹事，被上訴人於民國96年
    8 月21日上午10時30分許，前往上訴人位於臺北市○○路25
    6號8樓住家門前，要求上訴人晚上音響不要太大聲、不要喝
    酒喧嘩，並將大鐵櫃、冷氣主機移走，上訴人稱：「多管閒
    事，欠揍」，隨即上前毆打被上訴人，致被上訴人受有左腳
    踹斷及身上多處傷害，因而支出：(一)醫療費用：欣佑中醫新
    臺幣（下同）500元、臺北市立聯合醫院忠孝院區（起訴狀
    誤載為仁愛醫院，下稱忠孝醫院）2萬6670元；(二)看護費：
    住院2天由妻子看護，看護費6000元；(三)住院期間子女安親
    費用：喪失接送妻子、子女上班、上課所需交通費，住家到
    德惠街到淡水，3個月5萬元；(四)慰撫金：被上訴人擔任社區
    總幹事，因遭上訴人毆傷腿斷，致領導統馭能力遭社區住戶
    質疑，顏面盡失，造成恥笑對象，且遇天氣變化受傷部位酸
    麻難耐，走路爬梯感吃力跛腳，故請求20萬元，(五)車資：由
    被上訴人住家到忠孝醫院、松山路欣佑中醫計程車費約5000
    元，為此，爰依侵權行為法律關係請求上訴人賠償損害合計
    為28萬8170元等語。
二、上訴人則以：被上訴人於96年8月21日上午10時30分許，在
    上訴人位於臺北市○○路256號8樓住處門口與上訴人起爭執
    ，並出拳毆打上訴人頭部，將上訴人壓倒在地上，上訴人為
    被害人，被上訴人請求損害賠償為無理由，又被上訴人左腳
    係自己扭傷，且係在忠孝醫院開刀治療，故其請求欣佑中醫
    500元、仁愛醫院2萬6670元、看護費用4000元及慰撫金均無
    理由等語置辯。
三、原審為被上訴人一部勝訴、一部敗訴之判決，判命上訴人應
    給付被上訴人醫療費用2萬7170元、看護費4000元、非財產
    上損害賠償5萬元，合計8萬1170元，及自97年8月5日起至清
    償日止，按年息5％計算之利息，並依職權為假執行之宣告
    ，另駁回被上訴人其餘之訴，上訴人就其敗訴部分不服，提
    起上訴，其上訴聲明為：(一)原判決不利於上訴人部分廢棄；
    (二)上開廢棄部分，被上訴人在第一審之訴駁回。被上訴人就
    其敗訴部分未據上訴而告確定，其就上訴人上訴部分答辯聲
    明：上訴駁回。
四、兩造不爭執之事項：
  （一）上訴人為臺北市○○路永春大樓住戶，被上訴人原擔任
        該大樓委員會總幹事，雙方於96年8月21日上午10時30
        分許，在上訴人位於臺北市○○路256號8樓住家門前發
        生爭執。
  （二）上訴人與被上訴人因互毆，分別經本院刑事庭97年度易
        字第453號判決上訴人傷害人之身體，處拘役15日，如
        易科罰金，以1000元折算1日；被上訴人傷害人之身體
        ，處拘役10日，如易科罰金，以1000元折算1日，並經
        臺灣高等法院97年度上易字第1358號判決駁回上訴確定
        。
五、本件之爭點為：
  （一）上訴人是否有於上揭時地傷害被上訴人之行為？
  （二）被上訴人請求上訴人給付醫療費用2萬7170元、看護費4
        000元及非財產上損害賠償，有無理由？
六、得心證之理由：
  （一）上訴人是否有於上揭時地傷害被上訴人之行為？
      1.按因故意或過失，不法侵害他人權利者，負損害賠償責
        任，民法第184條第1項前段定有明文。被上訴人主張兩
        造於96年8月21日上午10時30分許，在上訴人位於臺北
        市○○路256號8樓住家門前發生爭執，上訴人徒手毆打
        被上訴人，致被上訴人受有臉部擦傷、右手擦傷及左側
        足踝骨折之傷害等語，業據提出忠孝醫院驗傷診斷書、
        住院診斷證明書及臺北市立聯合醫院中興院區診斷證明
        書等件為證（見原審卷第28頁、偵查卷第17、18頁），
        並經證人即住戶譚友銓於刑事案件審理中具結證稱：我
        住松山路256號9樓，96年8月21日早上我因為聽到8樓聲
        音很大，所以下樓看發生什麼事情，我看到上訴人與被
        上訴人抱在一起，站著互相扭打，很明顯是在爭吵等語
        （見本院97年度易字第453號刑事卷第21頁），且上訴
        人之傷害行為，業經本院97年度易字第453號、臺灣高
        等法院97年度上易字第1358號判處拘役15日確定等情，
        有上開刑事判決在卷可憑，自堪信被上訴人之主張為真
        實。
      2.上訴人雖否認有傷害被上訴人之事實，惟依證人譚友銓
        所述，兩造既有發生爭執、扭打之情形，參諸上開驗傷
        診斷書及診斷證明書記載驗傷日期為96年8月21日，被
        上訴人受有左前額瘀傷3X3公分及左側足踝骨折，並於
        同日急診住院接受復位及內固定手術治療等情，及被上
        訴人住院時間為14時20分，與兩造發生爭執、扭打之時
        間接近，此觀諸臺北市立聯合醫院98年10月1日北市醫
        忠字第09833905000號函覆之內容可明（見本院卷第70
        頁），堪認被上訴人所受之傷害，確係上訴人在扭打過
        程中所造成，是上訴人抗辯其並無傷害被上訴人之行為
        ，被上訴人左腳扭傷係自己造成云云，不足採信。從而
        ，被上訴人依前開規定請求上訴人賠償其損害，核屬有
        據。
  （二）被上訴人請求上訴人給付醫療費用2萬7170元、看護費4
        000元及非財產上損害賠償，有無理由？
      1.按不法侵害他人之身體或健康者，對於被害人因此喪失
        或減少勞動能力，或增加生活上之需要時，應負損害賠
        償責任；又不法侵害他人之身體、健康、名譽、自由、
        信用、隱私、貞操，或不法侵害其他人格法益而情節重
        大者，被害人雖非財產上損害，亦得請求賠償相當之金
        額，民法第193條第1項、第195條第1項分別定有明文。
        而所謂「相當之金額」，應斟酌雙方身分資力與加害程
        度，及其他各種情形予以核定（最高法院51年臺上字第
        223號判例意旨參照）。本件上訴人故意不法傷害被上
        訴人之身體，茲就被上訴人得請求之損害賠償分述如下
        ：
      (1)醫療費用2萬7170元：
      按保險制度，旨在保護被保險人，非為減輕損害事故加
        害人之責任，保險給付請求權之發生，係以定有支付保
        險費之保險契約為基礎，與因侵權行為所生之損害賠償
        請求權，並非出於同一原因，後者之損害賠償請求權，
        殊不因受領前者之保險給付而喪失（最高法院68年度臺
        上字第42號判例意旨參照）。又全民健康保險法第1條
        後段固規定，就該法未規定之事項應適用保險法相關規
        定，惟全民健康保險性質上係屬健康、傷害保險，除有
        全民健康保險法第82條規定之情形外，依保險法第130
        條、第135條準用同法第103條之規定，全民健康保險之
        保險人不得代位行使被保險人因保險事故所生對於第三
        人之請求權，要無保險法第53條規定適用之餘地，是全
        民健康保險之被保險人，非因汽車交通事故受傷害，受
        領全民健康保險提供之醫療給付，其因侵權行為所生之
        損害賠償請求權並不因而喪失（最高法院89年度臺上字
        第805號裁判意旨參照）。另被害人因加害人之侵權行
        為受傷治所支出之證明書費，係被害人為實現損害賠償
        債權所支出之必要費用，且係因加害人之侵權行為所引
        起，被害人仍得請求加害人賠償（最高法院92年度臺上
        字第2653號判決意旨參照）。
      經查，被上訴人主張其遭上訴人毆傷，因而支出欣佑中
        醫醫療費用500元及忠孝醫院醫療費用2萬6670元（合併
        健保給付、自付額及證明書費），合計2萬7170元等情
        ，業據提出醫療費用收據為證（見原審卷第29至34頁）
        ，核屬治療被上訴人所造成傷害之必要費用，是被上訴
        人請求上訴人賠償其因而支出上開醫療費用所受損害，
        為有理由，應予准許。上訴人雖否認上開忠孝醫院醫療
        費用支出與被上訴人左側踝骨折之關聯性，然據臺北市
        立聯合醫院98年10月1日北市醫忠字第09833905000號函
        覆本院稱：被上訴人於96年8月21日至同年9月4日，因
        左踝骨折及多處擦挫傷至本院忠孝院區就診，故與左側
        踝骨折相關等語（見本院卷第70頁），堪認被上訴人之
        上開忠孝醫院醫療費用支出，確係上訴人傷害行為所致
        ，上訴人空言否認，自不足採。
      (2)看護費4000元：
      按因親屬受傷，而由親屬代為照顧被上訴人之起居，固
        係基於親情，但親屬看護所付出之勞力，並非不能評價
        為金錢，只因兩者身分關係密切而免除支付義務，此種
        親屬基於身分關係之恩惠，自不能加惠於加害人即上訴
        人，故由親屬看護時，雖無現實看護費之支付，但應衡
        量及比照僱用職業護士看護情形，認被害人即被上訴人
        受有相當於看護費之損害，得向上訴人請求賠償，乃現
        今實務上所採之見解，亦較符公平正義原則。又親屬代
        為照顧被害人之起居，固係基於親情，但親屬看護所付
        出之勞力並非不能評價為金錢，雖因二者身分關係而免
        除被害人之支付義務，惟此種基於身分關係之恩惠，自
        不能加惠於加害人，故由親屬看護時雖無現實看護費之
        支付，仍應認被害人受有相當於看護費之損害，得向上
        訴人請求賠償，始符公平原則（最高法院88年度臺上字
        第1827號、94年度臺上字第1543號判決意旨參照）。
      被上訴人主張其因左側足踝骨折而於96年8月21、22日
        住院接受復位及內固定手術治療，住院期間由其妻看護
        照顧，故請求2日看護費4000元等語，業據提出忠孝醫
        院住院診斷證明書為證（見原審卷第28頁），並經臺北
        市立聯合醫院98年10月1日北市醫忠字第09833905000號
        函覆本院稱：被上訴人住院時間為96年8月21日14時20
        分，出院時間為同年8月23日上午10時，住院期間應有
        看護協助等語（見本院卷第70頁），堪認被上訴人於住
        院期間確有看護之必要，依上開說明，由親屬看護時，
        雖無現實看護費之支付，但應衡量及比照僱用他人看護
        情形，故被上訴人自得向上訴人請求賠償受有相當於看
        護費之損害，又參酌一般醫院全日型之看護費用每日為
        2000元，上訴人對此計費標準並未予以爭執，且被上訴
        人住院2日需全日之看護，則依上述看護費用之計費標
        準，被上訴人請求上訴人賠償受有相當於2日看護費之
        損害共4000元（計算式：2000元X2=4000元），為有理
        由，應予准許。
      (3)非財產上損害賠償部分：本件上訴人既不法侵害被上訴
        人身體成傷，被上訴人之身體及精神自同時受有相當之
        痛苦，則被上訴人請求上訴人給付非財產上損害賠償，
        核屬有據。本院審酌被上訴人學歷為大學畢業，事發時
        擔任總幹事，月薪2萬5000元，名下無財產；上訴人學
        歷為國小肄業，事發時已退休，並無收入，名下無財產
        ，業據兩造自陳在卷（見本院卷第65頁背面），並有財
        政部臺北市國稅局財產歸屬資料清單、96年度綜合所得
        稅各類所得資料清單及稅務電子閘門財產所得調件明細
        表附卷可稽（見本院卷第127、130頁），及兩造因細故
        發生爭執進而互毆之加害原因，被上訴人所受傷害程度
        等一切情形，認被上訴人請求上訴人賠償精神慰撫金5
        萬元為適當。
      (4)綜上，被上訴人請求上訴人賠償醫療費用2萬7170元、
        看護費4000元及非財產上損害賠償5萬元，為有理由，
        應予准許。
七、綜上所述，被上訴人依侵權行為法律關係，請求上訴人給付
    醫療費用2萬7170元、看護費4000元及非財產上損害賠償5萬
    元，合計8萬1170元（計算式：27170+4000+500 00=81170）
    ，及自起訴狀繕本即97年8月5日起至清償日止，按年息5％
    計算之利息，為有理由，應予准許，逾此部分之請求，為無
    理由，應予駁回。原審就上開應准許部分，為上訴人敗訴之
    判決，並依職權宣告假執行，於法並無不合，上訴意旨指摘
    原判決不當，求予廢棄改判，為無理由，應予駁回其上訴。
八、據上論結，本件上訴為無理由，依民事訴訟法第436條之1第
    3項、第449條第1項、第78條，判決如主文。
中    華    民    國    98    年    11    月    30    日
                  民事第二庭    審判長法官  張松鈞
                                      法官  郭顏毓
                                      法官  鍾素鳳
以上正本係照原本作成。
本判決不得上訴。
中    華    民    國    98    年    11    月    30    日
                                    書記官  林玗倩

司法院資訊處製作；財團法人民間司法改革基金會備份。
